【裁判字號】    92,訴,1373
【裁判日期】    921007
【裁判案由】    返還遺產保管款
【裁判全文】
臺灣臺中地方法院民事判決  九十二年度訴字第一三七三號
    原      告  甲○○
    被      告  乙○○
    訴訟代理人  李淵源  律師
右當事人間請求返還遺產保管款事件，於中華民國九十二年九月二十三日言詞辯論終
結，本院判決如左：
    主      文
被告應給付原告新台幣貳佰伍拾萬元，及自民國九十二年六月四日起，至清償日止，
按年息百分之五計算之利息。
本判決於原告以新台幣捌拾肆萬元為被告供擔保後得為假執行；被告如以新台幣貳佰
伍拾萬元為原告供擔保得免為假執行。
訴訟費用由被告負擔。
    事      實
甲、原告方面：
壹、聲明：
一、被告應給付原告新台幣（下同）二百五十萬元，及自起訴狀繕本送達翌日（即九
    十二年六月四日）起，至清償日止，按年息百分之五計算之利息。
二、願供擔保請准宣告假執行。
貳、陳述：
一、被告於民國（下同）九十二年四月十日下午三時零五分，會同原告及訴外人鄭麗
    雪，自原告之母張玉安所屬台灣土地銀行豐原分行（原告起訴狀誤載為豐原農會
    ）帳戶中提出六百萬元（應為六百一十萬元之誤載），其中一百萬元（應為一百
    一十萬元之誤載）預供張玉安之喪葬費，另五百萬元暫時寄託在被告處，張玉安
    於翌日即九十二年四月十一日死亡。張玉安死亡後，其權利由原告與鄭麗雪共同
    繼承，該寄託被告處之五百萬元則由原告與鄭麗雪分割遺產各取得二百五十萬元
    債權，惟被告事後經催告不予返還，爰依法請求被告返還該二百五十萬元。
二、對被告抗辯之陳述：被告為原告之生父，系爭款項係因尊重被告為生父而暫時寄
    放在被告處，而非張玉安贈與被告之款項，被告所辯及證人張玉富所言不實在。
三、證據：提出台灣土地銀行存款餘額證明書一份、切結書一份為證，並請求傳訊證
    人鄭麗雪。
乙、被告方面：
壹、聲明：
一、駁回原告之訴及假執行之聲請。
二、如受不利益之判決願供擔保請准宣告免為假執行 。
貳、陳述：被告否認系爭五百萬元係張玉安之遺產，並否認張玉安委託被告保管五百
    萬元，按張玉安與被告本係夫妻，後雖離異，惟離婚後仍住在一起，張玉安鑑於
    生前子女不孝，不願將財產遺留給子女花用，及有感於該筆存款皆為被告經營順
    源中藥房所得，遂將存款贈與被告，此為原告所明知，並由原告與鄭麗雪配合領
    款後存入被告帳戶，原告主張被告係純為保管與事實不符。
參、提出財政部中區國稅局九十二年度申報贈與稅繳款書一份為證，並聲請傳訊證人
    張玉富。
    理      由
一、本件原告主張：被告於九十二年四月十日下午三時零五分，會同原告及訴外人鄭
    麗雪，自原告之母張玉安所屬台灣土地銀行豐原分行帳戶中提出六百一十萬元（
    起訴狀誤載為六百萬元），其中一百一十萬元（起訴狀誤載為一百萬元）預供張
    玉安之喪葬費，另五百萬元暫時寄託在被告處，張玉安於翌日即九十二年四月十
    一日死亡等情，被告雖不否認有與原告一同前往來領取張玉安生前存放於台灣土
    地銀行之六百一十萬元款項，並將其中五百萬元存入自己帳戶，惟辯稱：該五百
    萬元款項，係張玉安生前贈與等語。
二、本件原告主張被告於前述時間與原告一同前往台灣土地銀行豐原分行領取張玉安
    生前存放在該行之六百一十萬元，為被告所不爭執，並有該分行存款餘額證明書
    一份，及原告與訴外人鄭麗雪所簽切結書一份在卷可參，自堪為真實；又前開款
    項，除其中一百一十萬元作為張玉安之喪葬費以外，其餘五百萬元則由被告存入
    被告帳戶中之事實，復為被告所不爭執，是原告主張上開張玉安所有之款項有五
    百萬元存入被告帳戶之事實，亦堪信為真實。按系爭五百萬元款項，係訴外人張
    玉安生前存放在台灣土地銀行豐原分行之款項，屬張玉安所有，本應由張玉安提
    領之，於張玉安死亡後，應屬張玉安之遺產，今被告辯稱：該筆五百萬元之款項
    為張玉安生前所贈與，然此為原告所否認，是被告就張玉安有贈與該筆五百萬元
    予被告之事實，自應由被告負舉證之責任。雖被告提出財政部中區國稅局九十二
    年度申報贈與稅繳款書一份為證，並舉證人張玉富到庭為證，惟查：
（一）被告所提出附卷之財政部中區國稅局九十二年度申報贈與稅繳款書一份，其上
      固記載「贈與人張玉安歿，納稅義務人鄭麗雪，贈與發生日九十二年四月十一
      日，本稅五十一萬九千六百一十五元」，惟該贈與稅之申報及納稅行為，均係
      被告於九十二年六月二日，自行申報繳納之事實，業為被告所自認，按系爭贈
      與稅之申報繳納，係原告於九十二年五月七日起訴向被告請求返還款項後，方
      由被告自行申報繳納，該繳款書僅足證明被告有單方申報贈與稅並繳納稅款之
      事實，惟尚難以該申報、繳納贈與稅之行為，即認訴外人張玉安生前確有將系
      爭五百萬元贈與被告。
（二）又被告雖舉證人張玉富到庭陳證：「．．．我是乙○○（即被告）的同居人，
      被告娶兩位太太，就是我跟張玉安，但是我沒有去辦理結婚登記，原告是我從
      小帶大的，．．．領款是張玉安所交代的，在九十二年四月七日，打電話給我
      說四月八日要回豐原，但是小孩都沒人要載她，後來她在四月八日住進省立豐
      原醫院，我有來看她，她告訴我．．．，小孩只要我的錢都不要理我，後來她
      告訴我說有一筆錢她存放在銀行，這筆錢是我們以前共開順元藥房所賺的錢，
      都存在張玉安的戶頭，順元藥房是在兩、三年前，張玉安病情不好時才收起來
      沒有營業，張玉安交代說，這筆錢要趕快領出來改寄放在被告的名下，而且原
      告跟他的妹妹也沒有意見，而來配合領取，這筆錢是原告同意來領取，領出來
      的錢有一百多萬元用來作喪葬費，其他的錢都放在被告名下的戶頭，張玉安帳
      戶的印章及存摺是張玉安在醫院告訴我存放的地點，要我趕快去領，後來我們
      要去領，銀行不讓我們去領，要求小孩回來領才可以領，銀行是定期存款尚未
      到期，後來原告回來才一起去領，張玉安說這筆錢要改寄在被告名下，因為小
      孩子不孝不要給他們，後來鄭麗雪拿到七十幾萬元，．．．」等語（詳參本院
      九十二年八月五日言詞辯論筆錄），按證人張玉富固為原告之阿姨，惟其更是
      被告現在之同居人，與被告關係匪淺，是其證稱：張玉安向其表示女子不孝，
      不想將款項留給子女，顯有偏頗之虞。況其陳證張玉安向其表示子女不孝，要
      將款項改寄在被告名下，然張玉安並未表示該款欲贈與被告，是依其證言，尚
      無法認定張玉安有將系爭款項贈與被告之意。再者，另一證人即同為繼承人之
      鄭麗雪（即原告之妹，被告之女）到庭陳證稱：「我是原告的妹妹，被告的女
      兒。．．．（九十二年四月十日提領你母親的存款，是否一起前往？為何要提
      領這筆錢？）答：有的。總共領取新台幣六百一十萬元，當時我父親告訴我說
      ，怕我母親過世後再去提領稅金會扣很重，所以緊急要我們兄妹回來領，當時
      領出來之後，．．．我大哥有問我父親這筆錢存款要寫誰的名字，我父親說要
      存在他的帳戶裡面，我們當初想母親可能會康復也有可能會往生，如果往生也
      需要一筆喪葬費，所以將錢寄放在父親的帳戶下，先讓父親作主，後來喪葬費
      花了一百多萬元，只剩下五百萬元，這些五百萬元，我父親並沒有說如何使用
      ，我大哥曾經問我父親這些錢如何處理，我父親說他要全權處理，在我們領這
      筆錢時我母親完全沒有意識能力，當時我母親在加護病房裡面，後來喪事辦完
      後，我父親對我們兄妹每一家都給十萬元，其他就沒有表示了，這筆錢領的時
      候我母親完全沒有意識，根本沒有交代，我母親生前都是由我照顧，我母親有
      表示說她的錢，絕對不給我父親及我父親的另一位老婆，但是我父親有跟我講
      說，我母親的錢不給我大哥，我父親事後有來找我，說要如何處理這筆錢，我
      說扣除我大哥二百五十萬元外，在扣除贈與稅分成三份，我拿到七十四萬多元
      ，因為我大哥有表示要拿二百五十萬元，所以我父親從裡面扣除二百五十萬元
      。」、「（當時錢先寄存在被告的帳戶下是否同意。）答：我和原告都有同意
      ，因為母親生病心情很亂，我們都有同意錢先由父親保管。」等語（詳參本院
      九十二年九月二十三日言詞辯論筆錄），按證人鄭麗雪為原告之妹，被告之女
      ，其雖同為張玉安之繼承人，惟其就系爭款項，與原告分割而得主張之二百五
      十萬元債權，業與被告達成協議，由被告支付其七十四萬餘元處理完畢不再與
      被告爭執，是其就本事件過程之陳述，自應較張玉富為中立客觀，依其上開證
      述內容，其與兩造前去領款之本意，乃為避免繼承遺產遭課徵高額之遺產稅，
      而先行將張玉安之存款項領出，並將其中一部份移作張玉安喪葬費，而其他五
      百萬元因尊重被告為生父，先行寄放在被告帳戶下，顯見系爭款項非屬張玉安
      贈與被告之款項，被告辯稱：系爭款項為張玉安生前所贈，自無可採。
三、按寄託物為代替物時如約定寄託物之所有權移轉於受寄人，並由受寄人以種類、
    品、數量相同之物返還者，為消費寄託，自受寄人受領該物起，準用關於消費借
    貸之規定；借用人應於約定期限內，返還與其所借用物種類、品質、數量相同之
    物。繼承人自繼承開始時，除本法另有規定外，承受被繼承人財產上之一切權利
    義務；民法第六百零二條第一項、第四百七十八條前段、第一千一百四十八條前
    段分別定有明文。基上所述，按被告既未能舉證證明張玉安有生前贈與其五百萬
    元之事實，是被告抗辯：系爭五百萬元款項為訴外人張玉安生前所贈與，屬其個
    人所有，其得拒絕返還，即無理由。又系爭存放在台灣土地銀行豐原分行之款項
    ，屬張玉安生前所擁有之債權，本應由張玉安提領之，被告會同原告將之提領出
    ，而轉存入被告之帳戶，被告僅屬受託而代張玉安生前保管系爭款項，今張玉安
    死亡，該債權本應由張玉安之繼承人即原告及訴外人鄭麗雪所繼承，而原告與鄭
    麗雪就此可分之債權，業已分割各取得二分之一即二百五十萬元之債權額，從而
    ，原告依繼承法則及消費寄託之法律關係，請求被告應給付原告二百五十萬元，
    及自民國九十二年六月四日起，至清償日止，按年息百分之五計算之利息，為有
    理由，應予准許。
四、本件兩造均陳明願供擔保請准宣告假執行及免為假執行之宣告，經核無不符，爰
    酌定相當擔保金 ，均准許之。
五、據上論結，原告之訴為有理由，依民事訴訟法第七十八條、第三百九十條第二項
    、第三百九十二條第二項、第三項，判決如主文。
中      華      民      國      九十二      年    十      月      七    日
                                    臺灣臺中地方法院民事第三庭
~B法      官  王金洲
右為正本，係照原本作成。
如對本判決上訴，須於判決送達後廿日內向本院提出上訴狀（須附繕本）。
中      華      民      國      九十二      年    十      月      七    日
~B法院書記官


司法院資訊處製作；財團法人民間司法改革基金會備份。
